【裁判字號】    89,訴,1181
【裁判日期】    900404
【裁判案由】    土地增值稅
【裁判全文】
臺北高等行政法院判決                            八十九年度訴字第一一八一號
                              .
  原      告  新竹國際商業銀行股份有限公司
  代  表  人  甲○○董事長）.
  訴訟代理人  鄭文婷律師
              楊寶鑑律師
  被      告  桃園縣稅捐稽徵處
  代  表  人  乙○○（處長）
  訴訟代理人  丙○○
              戊○○
              丁○○
右當事人間因土地增值稅事件，原告不服台灣省政府中華民國八十九年七月十三日八
九府訴二字第一二六四○七號訴願決定，提起行政訴訟。本院判決如左：
    主  文
原告之訴駁回。
訴訟費用由原告負擔。
    事  實
一、事實概要：
    緣原告為訴外人陳錦鴻之債權人，因債務人陳錦鴻無力償還借款，於民國（下同
    ）八十六年九月五日向台灣桃園地方法院民事執行處聲請強制執行債務人陳錦鴻
    所有坐落桃園縣龍潭鄉○○○段四方林小段六五六、六五七、六七三、六七五及
    上林段一九○地號等五筆土地，經台灣桃園地方法院實施查封，並於八十八年一
    月二十五日執行拍賣（八十六年度執九字第八○一三號），由訴外人范秀春拍定
    承受，並經被告機關大溪分處函請台灣桃園地方法院代為扣繳土地增值稅。拍賣
    移轉後原告以債權人身分於八十八年三月二十九日向被告機關大溪分處代位陳錦
    鴻申請免徵系爭土地之土地增值稅並請求退還，該分處以系爭土地未依法作農業
    使用，與行為時土地稅法第三十九條之二規定不符，無免徵土地增值稅之適用為
    由，以八十八年十二月十八日桃稅溪貳字第一七七三○號函否准所請。原告不服
    ，向台灣省政府提起訴願，經台灣省政府以八十九年七月十三日八九府訴二字第
    一二六四○七號決定駁回，遂提起本件訴訟。
二、兩造聲明：
    (一)原告聲明：原處分及訴願決定均撤銷。訴訟費用由被告負擔。
    (二)被告聲明：駁回原告之訴。
三、兩造之爭點：
    (一)原告係系爭土地原所有權人之債權人，非系爭土地所有權人，其就本件訴訟是
      否具備當事人適格？
    (二)原告就被告所為課徵土地增值稅之處分是否有法律上利害關係？
    (三)系爭土地是否依法作農業使用而有行為時土地稅法第三十九條之二第一項之適
      用，得免徵土地增值稅？
    甲、原告主張之理由：
      1.原告於八十八年三月二十九日向被告申請免課徵系爭土地之土地增值稅，為
        被告以桃稅溪貳字第一七七三○號函駁回原告申請。該處分之對象係原告，
        且已影響原告對於系爭土地實行抵押權時之優先清償權，致原告之財產權受
        有直接損害，原告以違法行政處分人之受處分人地位提起本訴，應屬合法妥
        當。
      2.參照行政法院八十年六月十二日庭長、評事聯席會議紀錄，原告自得類推適
        用民法第二百四十二條之規定，行使代位權向被告提出不課徵土地增值稅之
        申請。財政部於八十九年五月三十日所為台財稅第○八九○四五三八八四號
        函謂：「經法院拍賣之農業用地，債權人尚不得代位申請徵土地增值稅。」
        依法規不溯及既往原則，當無適用。
      3.被告於八十八年二月十一日以八八桃稅溪貳字第一六四二號函覆台灣桃園地
        方法院民事執行處，通知應課土地增值稅一千二百八十二萬八千三百六十六
        元，但未將課稅處分送達相對人陳錦鴻，其課稅處分尚未生效，竟向執行法
        院領取系爭稅款，於法顯有違誤。
      4.據台灣桃園地方法院民事執行處八十二年四月七日查封筆錄之記載：「查封
        之四筆土地（經查，查封之標的為桃園縣龍潭鄉○○○段四方林小段六五六
        、六五七、六七三及六七五等四筆土地，該六五六地號土地於八十三年十二
        月十日因分割而增加六五六─二地號，六五六─二地號土地復於八十四年五
        月十五日重測整編為上林段一九○號，此有土地登記謄本附案可稽）：：為
        休耕之稻米（應為稻田之誤），上面長滿雜草。」顯見系爭土地確係作農業
        使用，僅因原所有人陳錦鴻一時無力耕作致呈暫時性之休耕狀態，與一般不
        再從事耕作目的使用之「廢耕」情形有間。
      5.系爭土地既屬農業用地，亦未移作他用，而所謂「依法作農業使用」並非指
        農業用地之上非必恆存有農作物不可，故系爭土地之休耕狀況自符合行為時
        土地稅法第二十二條之一第一項但書所定之情形，而仍屬依法作農業使用之
        範疇，有同法第三十九條之二第一項免徵土地增值稅之適用。
      6.稅捐稽徵機關課徵所得稅，應就納稅義務人取得所得之事實依職權予以調查
        ，被告機關對於原告已提出之資料，認證據力不足不予採認，自應依職權查
        證，始符核實課稅之原則（行政法院七十五年判字第六八一號判決參照）。
        被告未依職權詳予調查以證明確有廢耕情事，遽認本件農業用地之移轉不適
        用土地稅法第三十九條之二第一項免徵土地增值稅之規定，顯屬速斷。
      7.被告未踐行「農業用地移轉免徵增值稅案件管制檢查作業要點」所規定之法
        定查核程序，徒憑查封筆錄上之休耕記載及拍定人范秀春於被告機關之談話
        筆錄，逕認系爭土地係處於廢耕狀態，遽為不利於人民之行政處分，顯有違
        依法行政原則。且事實上被告於八十八年二月十一日以八八桃稅溪貳字第一
        六四二號函覆台灣桃園地方民事執行處，通知本件系爭土地應課徵土地增值
        稅，惟未將本件課稅處分送達處分相對人陳錦鴻，足見本件課稅處分即尚未
        發生效力。被告復於八十八年五月十九日向台灣桃園地方法院民事執行處領
        取系爭稅款，然於八十八年六月始製作拍定人范秀春之筆錄，其程序顯有違
        誤。
    乙、被告主張之理由：
      1.系爭土地依八十二年四月七日經台灣桃園地方法院執行查封時之查封筆錄記
        載略以：「查封之四筆土地，緊臨北二高速公路旁，為休耕之稻米（應為稻
        田之誤），上面長滿雜草」；拍定人范秀春之代理人廖國雄八十八年六月十
        五日於被告機關供稱本件系爭五筆土地於拍定日均屬廢耕狀態，有談話筆錄
        附案可稽；另依桃園縣龍潭鄉公所九十年二月十四日九○龍鄉農字第三○七
        一號函復：「檢送本鄉八十八年一月七日核發范秀春自耕能力證明申請書：
        ：，依當時會勘四方林段四方林小六五六、六五七、六七三、六七五地號及
        上林段一九○地號等五筆農地，均屬平地，無建築物，長矮性葉草，閒置中
        。」，復據桃園縣龍潭鄉公所八十八年十二月十日龍農字第八八○二七四○
        二號函復系爭五筆土地原所有權人陳錦鴻未申請休耕，是本件系爭土地未依
        法作農業使用之事實至為明確，核與土地稅法第三十九條之二第一項及農業
        發展條例第二十七條免稅規定之要件不符。
      2.按「當事人主張事實，須負舉證責任，倘所提出之證據，不足為其主張事實
        之證明，自不能認其主張之事實為真實。」行政法院三十九年判字第二號著
        有判例。本件系爭土地未依法作農業使用之事實明確，原告又未能舉證證明
        其符合土地稅法第二十二條之一第一項但書規定，被告否准所請並無違誤。
      3.查「農業用地移轉免徵增值稅案件管制檢查作業要點」係就業經稅捐稽徵機
        關依土地稅法第三十九條之二第一項核准免徵土地增值稅之農業用地列管案
        件所規定之後續管制查核程序，本案自無該檢查作業要點之適用。原告主張
        本案被告違反該檢查作業要點查核程序之規定，顯屬對該規定之誤解。
    理  由
一、按「人民因中央或地方機關之違法行政處分，認為損害其權利或法律上之利益，
    經依願法提起訴願而不服其決定，：：得向高等行政法提起撤銷訴訟。」行政訴
    訟法第四條第一項定有明文。查本件原告所不服者，係被告機關大溪分處八十八
    年十二月十八日桃稅溪貳字第一一七三○號所為駁回原告對桃園縣龍鄉○○○段
    四方林小段六五六、六五七、六七三、六七五及上林段一九○等地號土地申請免
    徵土地增值稅之行政處分；原告係以處分相對人之地位，而非以土地增值稅核定
    處分之利害關係人地位，提起行政救濟，故其就本件訴訟之當事人適格並無欠缺
    ，其訴自屬合法，先予敘明。
二、次按「土地增值稅之納稅義務如左：一、土地為有償移轉者，為原所有權人。：
    ：前項所稱有償移轉，指買賣、交換、政府照價收買或徵收等方式之移轉。：：
    」行為時土地稅法第五條定有明文。查本件被告機關大溪分處於八十八年就系爭
    土地所發土地增值稅繳款書中「納稅義務人」欄係記載為原土地所有權人陳錦鴻
    ，有該繳款書影本附卷可證，足見該課徵土地增值稅處分之受處分人為陳錦鴻，
    符合前揭規定。而土地稅法施行細則第六十一條規定「主管稽徵機關接到法院通
    知之有關土地拍定或承受價額等事項後，除應於七日內查定應納土地增值稅並填
    製土地增值稅繳納通知書註明法院拍賣字樣，送請執行法院代為扣繳外，並應查
    明該土地之欠繳土地稅額參加分配」，足見被告機關雖未直接對訴外人陳錦鴻為
    課稅處分，惟依前述土地稅法施行細則之規定，稽徵機關係依法規將其權限委託
    不相隸屬之地方法院執行處執行（參照行政程序法第十五條第二項有關機委託之
    規定，惟其時該法尚未施行）。故地方法院執行處將包括記載增值稅若干元之分
    配表送達予執行債務人陳錦鴻（見執行卷八十八年三月十七日送達證書），即生
    送達行政處分之效力。原告主張被告機關並未將課稅處分送達受處分人陳錦鴻，
    尚屬誤會。受處分人就該課稅處分並無何不服而循行政救濟之行為，已據被告於
    本院言詞辯論時陳述在卷，且執行卷中亦未見陳錦鴻對分配表提出異議，故該課
    稅處分已告確定。
三、再按「不服中央或地方機關之行政處分而循訴願或行政訴訟程序謀求救濟之人，
    依現有之解釋判例，固包括利害關係人而非專以受處分之人為限，所謂利害關係
    乃指法律上之利害關係而言，不包括事實上之利害關係在內。」行政法院七十五
    年度判字第三六二號判例著有明文。人民對行政機關之違法處分提起行政訴訟，
    必其受損害之權利與主張違法之行政處分有直接之因果關係始得為之（行政法院
    七十八年度判字第四七五號判決參照）。又行政處分僅針對處分相對人而產生類
    似債法上的效力時，因第三人不受該行政處分之拘束，處分相對人接受行政處分
    之結果，在日常經驗法則上，不一定導致第三人之權利或法律上利益受到影響，
    縱使導致第三人之權利或法律上利益受到影響，亦係該行政處分之間接效果，且
    係因處分相對人履行該行政處分所課予之義務之事實行為所造成，第三人就該行
    政處分亦僅能認具有事實上之利害關係，即難認為第三人之權利或法律上利益，
    因該行政處分之作成而受到侵害。
四、查課稅處分之受處分人陳錦鴻繳納土地增值稅，雖致使原告對於受處分人之債權
    因執行系爭土地結果所得分配之價金相對減少，而受影響，然此係因受處分人履
    行該納稅義務之事實行為所造成，為該課稅處分之間接效果，原告就該課稅處分
    僅具事實上之利害關係，難認其權利或法律上利益因而受侵害，故原告對該課稅
    處分並無請求撤銷之權利。原告雖主張係代位受處分人提出不課徵土地增值稅之
    申請，並以行政法院（已改制為最高行政法院）八十年六月十二日庭長評事聯席
    會議決議亦認為，公法上權利可否由債權人代位行使，學說上通說採「可類推適
    用民法有關規定」等語為主張。然查前述聯席會議就抵押權人可否代位債務人申
    請免徵土地增值稅一節決議：「依農業發展條例第二十七條規定，合於該條例所
    定免稅要件者，當然發生免稅效果，本無待人民之申請。同條例施行細則第十五
    條規定並非關於發生免稅效果之規定。抵押權人（債權人）代位債務人（原土地
    所有權人）申請，僅在促使稅捐稽徵機關注意，不得對土地課徵土地增值稅而已
    ，並非代位債務人行使免稅之權利，不生可否行使代位權之問題。」依其意旨，
    債權人依農業發展條例相關規定向稅捐稽徵機關申請免稅，僅生促使稽徵機關注
    意有無免稅規定之適用，申言之，該決議就抵押權人可否代位債務人申請免徵土
    地增值稅一節，認為債權人並無代位債務人請求免稅之公法上實體請求權。至於
    決議之後段謂「公法上權利，債權人可否代位行使，學說上尚有不同意見，且以
    「可類推適用民法規定」為通說」等語，係討論抽象之法律問題，非認抵押權人
    有是項代位權。故原告主張其基於債權人之地位得代位債務人請求免徵增值稅，
    尚無足採。受處分人嗣後未再對該課稅處分表示不服，無何行政爭訟行為，該課
    稅處分已告確定。原告就該課稅處分既無直接之法律上利害關係，原處分及訴願
    決定駁回其請求之理由雖有不同，其結果並無不同，仍可維持，原告之訴非有理
    由，應予駁回。至於系爭土地是否應予免稅之實體爭議，於本件已無審究之必要
    。
據上論結，本件原告之訴為無理由，爰依行政訴訟法第九十八條第三項前段，判決如
主文。
中      華      民      國     九十     年      四      月      四      日
                         臺 北 高 等 行 政 法 院  第 四 庭
                                           審 判 長 法  官  張瓊文
                                                    法  官  黃清光
                                                    法  官  梁力求
右為正本係照原本作成。
如不服本判決，應於送達後二十日內，向本院提出上訴狀並表明上訴理由，如於本判
決宣示後送達前提起上訴者，應於判決送達後二十日內補提上訴理由書（須按他造人
數附繕本）。
中      華      民      國     九十     年      四      月      九      日
                                                    書記官  蕭秀琴


司法院資訊處製作；財團法人民間司法改革基金會備份。
